【裁判字號】    90,上易,2736
【裁判日期】    900829
【裁判案由】    妨害自由等
【裁判全文】
臺灣高等法院刑事判決                            九十年度上易字第二七三六號
    上  訴  人  乙○○
    即  自訴人
    自訴代理人  丙○○
    被      告  甲○○
右上訴人因自訴被告妨害自由等案件，不服臺灣士林地方法院九十年度自字第三九號
，中華民國九十年五月三十日第一審判決提起上訴，本院判決如左：
    主  文
上訴駁回。
    理  由
一、自訴意旨略以：被告甲○○於民國六十四年八月六日簽訂不動產買賣契約書將其
    所有（現門牌改編為台北縣汐止市○○街三十八號，下稱三十八號房屋）平房一
    棟所有權讓售與自訴人之母蔡慎，約定同街四十一號內之樓梯與三十八號為公同
    共有，並於同年月十四日另書公契，載明承買人為蔡慎、蔡浩及自訴人乙○○，
    應有部分各為三分之一，並經監證屬實，被告明知三十八號房屋為蔡慎、蔡浩與
    自訴人乙○○所共有，自訴人有使用共有樓梯自由進出使用一樓頂版之權利，竟
    於民國八十九年十月二十八日，意圖妨害自訴人等使用一樓樓頂之權利及進出之
    自由，以木板將通往三十八號房屋一樓屋頂門封死，不讓自訴人所委託之技工到
    一樓屋頂進行房屋漏水之維修，企圖以此方法逼迫自訴人等人搬遷並將房屋以低
    價回賣予被告，因認被告甲○○涉有刑法第三百零四條第一項之強制罪嫌。
二、按犯罪事實應依證據認定之，無證據不得推定其犯罪事實；又不能證明被告犯罪
    者，應諭知無罪之判決，刑事訟訴法第一百五十四條、第三百零一條第一項分別
    定有明文。次按認定不利於被告之事實，須依積極證據，苟積極證據不足為不利
    於被告事實之認定時，即應為有利於被告之認定，更不必有何有利之證據；另自
    訴人之自訴，係以使被告受刑事訴追為目的，是其陳述是否與事實相符，仍應調
    查其他證據以資審認。最高法院三十年上字第八一六號判例、五十二年臺上字第
    一三○○號判例分別可資參照。再者，刑法第三百零四條之強制罪，須行為人施
    用強暴或脅迫，始足構成，所謂「強暴」係指直接或間接對人行使有形之暴力而
    言，不問其對人之身體或財物為之，但以對特定人為必要；而「脅迫」則指以言
    詞或舉動，顯示加害他人之意思，或以加害他人之意思通知他人，使其產生畏懼
    ，而加以威脅或逼迫而言；若行為人未施用強暴、脅迫等行為，即不能以強制罪
    相繩。
三、訊據被告甲○○固不否認有於前開時、地以木板將通往三十八號房屋一樓屋頂之
    門封死之事實，惟堅決否認涉有上開犯行，辯稱：三十八號住宅原本為伊所有，
    賣給自訴人伊並不知情，而且在釘木門之後，才知道樓梯係與自訴人共有，訂木
    門之目的並非讓自訴人無法通行，如欲修繕房屋，可將木門拆開，待房屋修好後
    再訂好即可等語。經查：
  (一)自訴人主張被告業於民國六十四年間將三十八號房屋賣與蔡慎、蔡浩及自訴人之
    事實，業據自訴人提出不動產買賣契約書、建築改良物買賣所有權移轉契約書、
    台北縣政府不動產監證費收據及被告之印鑑證明等文件為證，並經證人即當時接
    受委託辦理擬定契約及監證之代書楊朝枝以及介紹房屋買賣之郭秉欽分別於原審
    審理時與訊問時結證屬實，復經證人即被告之兄何國雄於原審訊問時證述：「簽
    契約時是我爸爸跟對方簽的：：，要簽契約時，因為我弟弟在當兵，所以我爸爸
    叫他回來：：，我爸爸叫我弟弟回來講時，我應該有在場，房子是我起會蓋的，
後來因為欠人家錢，所以只好賣三十八號來還債：：，我爸爸跟弟弟講時，我弟
    弟有同意」等語（見原審卷第四十九、五十頁）甚詳，且參之被告亦自承知悉自
    訴人早在六十四年間已搬入三十八號房屋與用以辦理監證之被告印鑑證明為被告
    自行聲請等情，以及被告於八十六年間擔任自訴人另案於台灣士林地方法院八十
    五年度重訴字第九號拆屋還地事件之共同訴訟代理人，有和解筆錄影本一紙（原
    審卷第二十九頁）在卷足憑，則被告以對於該屋之買賣不知情云云置辯，自難採
    信，堪信被告確有同意其父以其名義將三十八號房屋賣與蔡慎、蔡浩及自訴人之
    事實，合先敘明。
  (二)自訴人另主張三十八號房屋為自訴人與蔡慎、蔡浩所共有，且與四十號建物間之
    樓梯係與四十號公同共有云云，然查，三十八號房屋並未為建物第一次所有權登
    記，業據自訴人供承在卷，因此縱認蔡慎、蔡浩及自訴人與被告間訂有不動產買
    賣契約書及建築改良物買賣所有權移轉契約書，已如前述，也因不能為移轉登記
    而不能為不動產所有權之讓與，充其量只能認定被告所移轉給蔡慎、蔡浩及自訴
    人之權利為該建物及樓梯之事實上處分權而非所有權，惟儘管如此，若被告無正
    當理由，仍不得藉故妨礙自訴人行使對於三十八號房屋及樓梯之權利。
  (三)本件自訴人主張被告於前揭時間以木板將通往三十八號房屋一樓屋頂門以木板封
    死，不讓自訴人所委託之技工上屋項進行房屋漏水之維修，並提出照片及存證信
    函（影本）各一紙為憑，且為被告所不否認，然查，自訴人僅供稱被告將屋頂門
    封死之行為使其所雇用之技工無法進入三十八號房屋屋頂修繕，卻未指陳或舉證
    證明被告有何對自訴人施強暴脅迫之手段，且於本院審理時亦自承：「：：我父
    親當時在場，但他八十五歲雙方不可能發生衝突，我父親是有告訴他不能封起來
    ：：。」（本院九十年八月十五日審判筆錄），是被告於封門當時，除對自訴人
    父親之口頭勸阻不予理會之外，應無其他強暴、脅迫之行為，堪可認定。從而被
    告甲○○既未施用強暴、脅迫之手段，縱其以木門將通往自訴人三十八號房屋一
    樓屋頂之門加以封堵，已足以妨礙自訴人行使房屋修繕、利用之權利，揆諸上開
    說明，亦與強制罪之構成要件有間，自無成立該罪之餘地，本件應純係民事糾葛
    。綜核上情，自訴人所舉證據尚不足證明被告甲○○涉有前揭強制犯行，此外，
    復查無其他積極證據足資證明被告甲○○有何強制行為，既不能證明被告犯罪，
    應為無罪判決之諭知。
四、原審以不能證明被告此部分犯罪而為無罪之諭知，經核並無不合，自訴人上訴意
    旨，仍執陳詞指摘原判決不當，為無理由，應予駁回。
五、另自訴人向原審提起自訴之始，在自訴狀犯罪事實欄三、陳明：被告明知二戶間
    之樓梯為三十八號及四十號共有、共用，依民法第七百七十三條規定，不動產所
    有權及土地之上下，則該樓梯間之上空其所有權亦為自訴人等與被告等人共有，
    被告意圖自己不法之所有，於六十五年間將該空間占為己用建屋居住，經以存證
    信函催告侵害排除等事宜，被告仍置不理，因認被告另涉有竊佔罪嫌云云。按除
    刑事訴訟法有特別規定外，已受請求之事項未予判決，或未受請求之事項予以判
    決者，其判決當然違背法令，同法第三百七十九條第十二款定有明文。所謂已受
    請求之事項未予判決者，係指法院對於起訴、自訴或上訴部分，本屬應行裁判之
    部分，而遺漏未為任何裁判者而言；而未受請求之事項，予以判決者，則指法院
    對未經起訴、自訴或上訴之事項或起訴、自訴、或上訴效力所不及之事項，予以
    判決之謂。申言之，法院審判之範圍應與起訴、自訴或上訴之範圍一致，始稱適
    法。故一人犯數罪，均經起訴，如第一審漏未判決之部分，與上訴部分非屬實質
    上一罪或裁判上一罪之關係者，上訴審即不得逕為第二審裁判。本件自訴人自訴
    被告在其屋頂上加蓋房屋部分，認涉亦犯竊佔罪嫌乙節，就其自訴事實觀之，自
    訴人自訴被告竊佔部分與前開自訴被告妨害自由部分，係可分之二罪，並無實質
    上或裁判上一罪關係，然原審就被告被訴竊佔部分並無一語提及並予裁判，顯係
    漏未判決，本院就該部分自不得逕為第二審裁判，應退回原審另行處理，併此敘
    明。
據上論斷，應依刑事訴訟法第三百六十八條，判決如主文。
中      華      民      國      九十    年      八      月    二十九    日
                              臺灣高等法院刑事第二十六庭
                                  審判長法  官  呂  永  福
                                        法  官  黃  賽  月
                                        法  官  魏  新  國
右正本證明與原本無異。
不得上訴。
                                        書記官  章  大  富
中      華      民      國      九十    年      八      月    二十九    日


司法院資訊處製作；財團法人民間司法改革基金會備份。
